ACORDAO-COMPLETO-2520281

ACÓRDÃO 72/2022 ATA 1/2022 - PLENÁRIO

VISTOS, relatados e discutidos estes autos de Denúncia acerca de possíveis irregularidades praticadas pela Diretoria de Portos e Costas (DPC) do Comando da Marinha do Brasil (MB) , relacionadas ao remanejamento de práticos das Zonas de Praticagem de Sergipe (ZP-11) e de Alagoas (ZP-10) para as Zonas de Praticagem do Rio de Janeiro (ZP-15) , de São Paulo (ZP-16) e de Pernambuco (ZP-9) ,
ACORDAM os Ministros do Tribunal de Contas da União, reunidos em sessão de Plenário, ante as razões expostas pelo Relator, em:
9.1. conhecer da presente denúncia, uma vez satisfeitos os requisitos previstos nos art. 234 e 235 do Regimento Interno do Tribunal, para, no mérito, considerá-la improcedente;
9.2. recomendar à Diretoria de Portos e Costas (DPC) do Comando da Marinha do Brasil (MB) , com fulcro no art. 11 da Resolução-TCU 315/2020, que:
9.2.1. limite o remanejamento de práticos motivado pela extinção de uma Zona de Praticagem ao número de práticos efetivamente lotados na ZP a ser extinta ou que, alternativamente, estabeleça critérios para aceitar remanejamentos que excedam o número efetivo de práticos da ZP a ser extinta;
9.2.2. estabeleça critérios para direcionar o remanejamento dos práticos oriundos de Zonas de Praticagens extintas, em respeito ao princípio da impessoalidade;
9.3. encaminhar cópia deste Acórdão à Diretoria de Portos e Costas (DPC) do Comando da Marinha do Brasil (MB) e ao denunciante; 
9.4. levantar o sigilo que recai sobre estes autos, à exceção das peças que contenham informação pessoal do denunciante e das peças 17-20, de acordo com termo de classificação de informação juntado à peça 18, nos termos dos arts. 6º-A, 104, § 1º, e 108, parágrafo único, da Resolução-TCU 259/2014; e
9.5. arquivar os presentes autos, nos termos do art. 250, I, c/c art. 169, V, do Regimento Interno/TCU.

Denúncia acerca de possíveis atos irregulares praticados pela Diretoria de Portos de Costas (DPC) referente ao remanejamento de práticos.

Diretoria de Portos e Costas (DPC).

3. Interessados/Responsáveis:
3.1. Interessado: Identidade preservada (art. 55, caput, da Lei n. 8.443/1992).
3.2. Responsável: Identidade preservada (art. 55, caput, da Lei n. 8.443/1992).

13.1. Ministros presentes: Bruno Dantas (na Presidência), Walton Alencar Rodrigues, Raimundo Carreiro e Jorge Oliveira.
13.2. Ministros-Substitutos convocados: Marcos Bemquerer Costa e André Luís de Carvalho.
13.3. Ministros-Substitutos presentes: Augusto Sherman Cavalcanti (Relator) e Weder de Oliveira.

AUGUSTO SHERMAN

Adoto, como relatório, as instruções elaboradas no âmbito da Secretaria de Fiscalização de Infraestrutura Portuária e Ferroviária (SeinfraPortoFerrovia) , anuídas pelos dirigentes da unidade.
2.	A primeira manifestação, que amparou a oitiva da Diretoria de Portos e Costas (DPC) da Marinha do Brasil (MB) , foi expedida nos seguintes termos (peças 4-6) :
"INTRODUÇÃO
Cuidam os autos de denúncia acerca de possíveis procedimentos irregulares praticados pela Diretoria de Portos e Costas (DPC) da Marinha do Brasil (MB) , relativos ao remanejamento de práticos, em contraposição ao art. 13, § 1º, da Lei 9.537/1997, e a princípios norteadores da administração pública.
Acerca da atividade de praticagem, entende-se conveniente expor sua abrangência, tendose por base a descrição constante no relatório de auditoria operacional sobre Regulação da Praticagem (processo TC 042.971-2018-7, peça 185, p. 11-12, item 23) :
A atividade de praticagem é fundamental para a operação de um porto. Constitui-se na atividade de assessoria à navegação e às manobras de navios, realizada por profissionais habilitados (chamados de práticos) que possuem conhecimento das características locais como correntes, variações de marés, ventos e limitações dos pontos de acostagem, proporcionando assim maior segurança à navegação. Esses profissionais atuam em trechos da costa, baías, portos, estuários de rios, lagos, rios, terminais e canais onde há tráfego de embarcações de grande porte. A atividade é realizada a bordo dos navios, onde os práticos assessoram os comandantes na condução segura das embarcações em áreas de navegação restrita ou sensíveis para o meio ambiente (UFRGS, 2014) .
EXAME DE ADMISSIBILIDADE
	Inicialmente, deve-se registrar que a denúncia (peça 3) preenche os requisitos de admissibilidade constantes no art. 235 do Regimento Interno do TCU, haja vista a matéria ser de competência do Tribunal, referir-se a responsável sujeito a sua jurisdição, estar redigida em linguagem clara e objetiva, conter nome legível, qualificação e endereço do denunciante, bem como encontrar-se acompanhada de indícios concernentes à irregularidade ou ilegalidade denunciada.
Além disso, qualquer cidadão, partido político, associação ou sindicato possui legitimidade para denunciar irregularidades ou ilegalidades perante o Tribunal, consoante disposto no art. 234 do RI/TCU.
	Ainda, conforme dispõe o art. 103, § 1º, da Resolução - TCU 259/2014, verifica-se a existência de interesse público no trato da suposta irregularidade/ilegalidade, pois o remanejamento de práticos com inobservância de dispositivo legal (art. 13, § 1º, da Lei 9.537/1997) poderia, em tese, prejudicar a disponibilidade e a qualificação dos profissionais aptos a conduzirem embarcações nas Zonas de Praticagem, com reflexos negativos nos custos do transporte aquaviário e do setor portuário brasileiro, além de atentar contra os princípios constitucionais da impessoalidade e eficiência, além de outros previstos no art. 2º da Lei 9.784/1999. 
	Dessa forma, a denúncia poderá ser apurada em caráter sigiloso, para fins de comprovar a sua procedência, nos termos do art. 234, § 2º, do Regimento Interno do TCU.
EXAME TÉCNICO
Conteúdo da denúncia (peça 3) 
Preliminarmente (peça 3, p. 1) , o denunciante informa que a Diretoria de Portos e Costas estaria negociando sigilosamente com o Conselho Nacional de Praticagem (Conapra) o remanejamento de práticos das Zonas de Praticagem de Sergipe (ZP-11) e de Alagoas (ZP-10) para aquelas localizadas no Rio de Janeiro, São Paulo e Pernambuco.
Aduz que o intentado remanejamento seria ilegal à luz do art. 13, § 1º, da Lei 9.537/1997, careceria de motivação, e não se amoldaria às hipóteses previstas pela DPC em norma infralegal, além de ferir diversos princípios da administração pública. 
No tópico 'Dos Fatos' (peça 3, p. 1-3) , alega que, a despeito da autonomia da autoridade marítima para tratar do assunto em comento, a natureza jurídica da DPC, integrante da administração direta do Poder Executivo, indicaria a necessidade de observância dos regramentos administrativos tradicionais, pois se trataria de atividade de cunho eminentemente administrativo e regulatório, sob o aspecto técnico, e em nada se confundiria com a atividade militar, conforme Portaria 156/MB/2004, art. 1º, § 1º.
Informa que autoridade marítima teria comunicado ao Conapra sua intenção de promover revisão na lotação de práticos de todas as zonas de praticagem brasileiras.
Transcreve excerto da Carta 50/20 (peça 3, p. 11-12) , na qual o Conapra, entidade de classe dos práticos, informa ao Diretor da DPC, 'a fim de apresentar uma solução definitiva para a Praticagem de Sergipe', sobre  a realização de consulta às praticagens envolvidas, da qual teria resultado um acordo para remanejamento dos quatro práticos que relaciona, sendo um para a Praticagem de Pernambuco (ZP-09) , dois para o Rio de Janeiro (ZP-15) e um para São Paulo (ZP-16) .
Aduz que o movimento nos portos da Zona de Praticagem de Sergipe (ZP-11) tem reduzido anualmente, em razão de movimento natural do mercado marítimo, causando insatisfação dos práticos com a remuneração, cujos interesses privados os teriam motivado a buscar remanejamento para ZPs financeiramente mais atrativas: Rio de Janeiro, São Paulo e Pernambuco.
Expõe que a Portaria 304/DPC (de 11/9/2020, peça 3, p. 13-14) teria formalizado o trâmite do pleito privado junto à Marinha do Brasil.
O denunciante aponta suposta ilegalidade do remanejamento em face da Lei 9.537/1997 (peça 3, p. 3-4) , conhecida como Lesta - Lei da Segurança do Tráfego Aquaviário, que dispõe:
Art. 13. O serviço de praticagem será executado por práticos devidamente habilitados, individualmente, organizados em associações ou contratados por empresas.
§ 1º A inscrição de aquaviários como práticos obedecerá aos requisitos estabelecidos pela autoridade marítima, sendo concedida especificamente para cada zona de praticagem, após a aprovação em exame e estágio de qualificação. (grifou-se) 
Nesse sentido, o edital do exame teria obrigado os candidatos a indicarem a zona de praticagem de interesse, a ser unicamente determinada conforme a nota obtida pelo candidato.
Considera restar claro que haveria apenas uma única maneira de ser designado a uma ZP: a aprovação em processo seletivo da Marinha do Brasil (MB) , de ampla publicidade, concorrência e isonomia. 
Ademais, os práticos que almejam carreira em outras ZPs deveriam, segundo o denunciante, submeter-se a novo exame da Marinha, por meio de processo seletivo à categoria de 'praticante de prático'. 
Alega que seria praxe dentre os práticos submeterem-se a novos processos seletivos à categoria com o objetivo de habilitarem-se como práticos em ZPs mais atrativas. Nesse sentido, anexou resultado homologado do último processo seletivo (peça 3, p. 15-33) , informando constar quarenta práticos e praticantes de prático que prestaram novamente o exame, sendo então aprovados para novas ZPs.
Tal costume seria corroborado pela previsão editalícia de que, caso um prático participe do processo seletivo, visando mudar de ZP, encontra-se em posição vantajosa aos demais candidatos, sendo-lhe atribuída pontuação adicional como título por sua condição profissional.
Defende que a ação planejada pelo Conapra, em conjunto com a DPC, feriria o direito isonômico de qualquer cidadão que cumpra os requisitos legais em intentar acesso à categoria profissional.
No tópico 'Da Irregularidade do Remanejamento à Luz da NORMAM-12' (peça 3, p. 4-7) , observa que embora o remanejamento de práticos não tenha previsão legal, aponta que o item 248 das Normas da Autoridade Marítima para o Serviço de Praticagem  (NORMAM-12) , aprovado por meio de Portaria do Diretor de Portos e Costas, traria hipótese excepcional para essa situação.
Destaca que tal possibilidade somente teria surgido com a edição da Portaria 187, de 20/6/2016, que alterou o texto do item 248 da NORMAM-12, a qual passou a viger nos seguintes termos:
O Prático poderá ser remanejado pelo DPC para outra ZP, em caráter excepcional, quando ocorrerem os seguintes casos
 criação ou extinção de uma ZP; e
 necessidade do serviço.
Posto isso, considera que a NORMAM-12, por se tratar de portaria, não poderia ultrapassar as balizas limitadoras da LESTA.
Considera ainda que a hipótese de remanejamento seria excepcional, devendo ser motivada pela autoridade competente.
Quanto à primeira hipótese de remanejamento (criação ou extinção de uma ZP) , informa sobre proposta de fusão da Zona de Praticagem de Sergipe (ZP-11) com a de Alagoas (ZP-10) , e considera que o conceito de extinção não se confundiria com fusão ou criação, pois os portos de Sergipe e de Alagoas continuarão a funcionar, e a praticagem se manterá obrigatória. A seu ver, a fusão resultará na possibilidade de que os práticos de Alagoas e de Sergipe possam prestar serviços nas duas zonas de praticagem.
No que tange à segunda hipótese de remanejamento, aduz que não configuraria a 'necessidade do serviço' mero excedente ou simples falta de práticos em determinada ZP, pois a abundância e deficiência do número de práticos constituiriam situação corriqueira das ZPs do país.
Alega também que acontecimentos ordinários, previsíveis e decorrentes de movimento gradual e natural do mercado marítimo não deveriam ser travestidos de extraordinariedade para justificar o uso do mecanismo excepcional do remanejamento.
Observa que a Marinha teria como múnus público garantir a continuidade do serviço de praticagem, o que se daria pela abertura de processo seletivo no tempo adequado, em conformidade com a Lei 9.537/1997:
Art. 14. O serviço de praticagem, considerado atividade essencial, deve estar permanentemente disponível nas zonas de praticagem estabelecidas.
Parágrafo único. Para assegurar o disposto no caput deste artigo, a autoridade marítima poderá:
I - estabelecer o número de práticos necessário para cada zona de praticagem;
II - fixar o preço do serviço em cada zona de praticagem;
III - requisitar o serviço de práticos.
A seu ver, a lei serviria para evitar situação de indisponibilidade de práticos para manobras portuárias, e não para acomodar interesses particulares de práticos quando a movimentação portuária for reduzida ao longo dos anos, a exemplo do mercado marítimo de Sergipe.
Noutra banda, informa que Rio de Janeiro e São Paulo teriam vivenciado crescimento na movimentação marítima, mesmo durante a pandemia. Contudo, o remédio legal adequado para a falta de práticos em determinada ZP não deveria ser o remanejamento de pessoal entre as zonas de praticagem, mas a abertura de processo seletivo, procedimento padrão sedimentado e amplamente utilizado por diversos práticos que prestaram novos exames seletivos a fim de trocar de ZP.
No tópico 'Da Irregularidade do Remanejamento à Luz dos Princípios Norteadores da Administração Pública' (peça 3, p. 7-8) , aduz que seria necessário avaliar a possibilidade de favorecimento pessoal de determinados profissionais em detrimento de outros, quando um prático de uma zona de praticagem menos atraente, e naturalmente com classificação de acesso inferior no processo seletivo, seria beneficiado com remanejamento para outra ZP, e cujas vagas foram alocadas a candidatos com classificação muito superior.
Nesse caso, o ato administrativo implicaria ofensa à impessoalidade e à moralidade administrativa. Ademais, salienta que a norma (NORMAM-12) de hierarquia inferior à lei e a um decreto, deveria alinhar-se à LESTA.
Portanto, considera que a prática planejada pela Marinha do Brasil configuraria afronta aos princípios constitucionais que regem a Administração Pública. Nesse escopo, destaca ainda o desatendimento ao princípio da isonomia, pois à luz do art. 13, § 1º, da Lei 9.537/1999, o provimento a determinada ZP deveria ocorrer apenas por processo seletivo público.
Por fim, destaca que não teria conhecimento da motivação, sob parâmetro técnicos, legais e regulatórios, para o remanejamento dos práticos mencionados com base na NORMAM-12, visto que a Marinha do Brasil conferiria caráter sigiloso a todas as tratativas narradas.
Em face do relato, solicita ao Tribunal, em síntese (peça 3, p. 9) :
 oficiar à Diretoria de Portos e Costas da Marinha do Brasil, para que se manifeste sobre a legalidade do instituto de remanejamento em comento;
 declarar, no mérito, a nulidade do remanejamento de práticos aventada pela Portaria 304/2020, emitida pela DPC, e Carta 050/20, do Conapra;
 determinar à DPC/MB, no mérito, que somente dê provimento a práticos em cada ZP mediante aprovação em regular processo seletivo.
Análise da SeinfraPortoFerrovia 
O documento constante da peça 3 deve ser conhecido como denúncia, por preencher os requisitos previstos nos arts. 235 e 234, do Regimento Interno/TCU e no art. 103, § 1º da Resolução - TCU 259/2014.
Em suma, o denunciante relata indícios de ferimento à impessoalidade e à moralidade do processo seletivo público para a categoria de praticante de prático em vista de a Diretoria de Portos e Costas da Marinha do Brasil vir negociando com o Conapra o remanejamento de práticos de duas zonas de praticagem (Sergipe e Alagoas) para outras zonas cujas notas classificatórias de acesso são superiores (Rio de Janeiro, São Paulo e Pernambuco) , sem fundamentação técnica ou jurídica para tanto.
Repise-se que o item 248 da NORMAM-12 abre possibilidade de remanejamento de práticos, mas apenas em casos excepcionais. A excepcionalidade da medida requer que seja comprovada a necessidade emergencial do ato, em prol da continuidade do serviço público de praticagem.
Em face dos indícios de irregularidades apresentados pelo Denunciante, considera-se necessário promover, preliminarmente, a oitiva da Diretoria de Portos e Costas (DPC) da Marinha do Brasil (MB) , para que se manifeste sobre a presente denúncia, informando a situação referente à eventual fusão das Zonas de Praticagem de Sergipe (ZP-11) e de Alagoas (ZP-10) e o remanejamento dos práticos para as Zonas de Praticagem do Rio de Janeiro, São Paulo e Pernambuco, bem como a motivação das medidas adotadas.
PROPOSTA DE ENCAMINHAMENTO
Por todo o exposto, submetem-se os autos à consideração superior, propondo:
I) conhecer da presente denúncia, satisfeitos os requisitos de admissibilidade previstos nos arts. 234 e 235 do Regimento Interno deste Tribunal;
II) realizar a oitiva da Diretoria de Portos e Costas (DPC) da Marinha do Brasil (MB) , com fulcro no art. 1º, inciso II, da Portaria MIN-WAR 1, de 10 de julho de 2014, c/c  o art. 250, inciso V, do Regimento Interno do TCU, para que, no prazo de quinze dias, manifeste-se sobre a presente denúncia, informando a situação referente à eventual fusão das Zonas de Praticagem de Sergipe (ZP11) e de Alagoas (ZP-10) e o remanejamento dos práticos para as Zonas de Praticagem do Rio de Janeiro, São Paulo e Pernambuco, bem como a motivação das medidas adotadas."
3.	A análise preliminar (peças 13-14) das repostas apresentadas pela DPC à oitiva apontou a necessidade da realização de diligência, promovida por meio do Ofício 8258/2021-TCU/Seproc, de 4/3/2021. Em atenção, foi encaminhada a documentação requerida (peças 17-20) , de conteúdo sigiloso, conforme Termo de Classificação de Informação de peça 18. 
4.	A derradeira instrução da SeinfraPortoFerrovia, portanto, examinou no mérito a oitiva, bem como as respostas às diligências promovidas junto à DPC (peças 23-25) : 
" (...) 
EXAME TÉCNICO
A primeira instrução do feito, com a qual se concorda, propôs conhecer da denúncia, pois satisfeitos os requisitos de admissibilidade previstos nos arts. 234 e 235 do Regimento Interno deste Tribunal, e realizar a oitiva da DPC para que a unidade informasse a situação referente a¿ eventual fusão das Zonas de Praticagem de Sergipe (ZP-11) e de Alagoas (ZP-10) e o remanejamento dos práticos para as Zonas de Praticagem do Rio de Janeiro, São Paulo e Pernambuco, bem como a motivação das medidas adotadas (peça 4) .
Denúncia 
O denunciante informou que a Diretoria de Portos e Costas estaria negociando sigilosamente com o Conselho Nacional de Praticagem (Conapra) o remanejamento de práticos das Zonas de Praticagem de Sergipe (ZP-11) para aquelas localizadas no Rio de Janeiro (ZP-15) , São Paulo (ZP-16) , Pernambuco (ZP-9) e Alagoas (ZP-10) e que o intentado remanejamento seria ilegal à luz do art. 13, § 1º, da Lei 9.537/1997, careceria de motivação, e não se amoldaria às hipóteses previstas pela DPC em norma infralegal, além de ferir diversos princípios da administração pública. 
Em razão das alegadas ilegalidades, o denunciante pede ao TCU que declare, no mérito, a nulidade do remanejamento de práticos aventada pela DPC 304/DPC e Carta 050/20/Conapra; e que determine, no mérito, à DPC que somente dê provimento a práticos em cada ZP mediante aprovação em regular processo seletivo à categoria de praticante de prático (peça 1, p. 9) .
Oitiva da DPC
Em relação à motivação para a fusão das Zonas de Praticagem ZP-11 e ZP-10 e para o remanejamento dos práticos para as Zonas de Praticagem ZP-15, ZP-16 e ZP-9, o DPC apresentou justificativas para a extinção da ZP-11 e embasamento jurídico para o remanejamento dos práticos oriundos da ZP extinta. De acordo com o manifestante, a motivação para a extinção da ZP-11 e do consequente remanejamento dos práticos teria sido a dificuldade de manutenção da habilitação dos práticos e da estrutura logística (pessoal, atalaia e lanchas) do Serviço de Praticagem da ZP-11, ocasionada pela redução na movimentação de navios e, consequentemente, no número de manobras nessa ZP. Ainda conforme o manifestante, um estudo realizado pela autoridade marítima teria apontado que, entre os anos de 2014 e 2019, teria ocorrido um decréscimo de 92,3% do número de fainas de praticagem (peça 9, p. 10-11) . Ainda de acordo com a DPC, o remanejamento dos práticos teria embasamento nos itens 0245-0248 da Normam-12/DPC (peça 9, p. 8) .
Na oitiva, após apresentar suas competências, a DPC (peça 9, p. 7) concluiu que:
Portanto, em regra, os práticos devem se manter na ZP para a qual foram classificados no Processo Seletivo para a Categoria de Prático. Qualquer pretensão de posterior mudança de ZP somente é possível mediante participação em novo processo seletivo, obedecidos os procedimentos do item 0222, Alínea e) , da Normam-12.
A DPC então continua e aponta que os práticos podem ser removidos, consoante atendimento dos requisitos do item 0248 da Normam-12, todavia, sopesados pelo disposto nos itens 0245 e 0247 do mesmo documento, que tratam do número de práticos por ZP e da abertura de vaga na ZP, respectivamente. 
Destaca que a abertura de vaga numa ZP dar-se-á quando o efetivo ficar menor do que a lotação, sendo que a abertura não indica a necessidade imediata de realização de Processo Seletivo à Categoria de Praticante de Prático (PSCPP) , uma vez que a Autoridade Marítima deve considerar diversos fatores no seu processo de decisão: 1) expectativa de tráfego de embarcações; 2) relação entre o número de práticos habilitados e o efetivo da ZP; 3) manutenção da qualificação dos práticos; 4) especificidades de cada ZP; 5) custos para a União; 6) outros, decorrentes de situações não previstas (peça 9, p. 8) .
Conclui que nem mesmo a abertura de vaga indica imediata realização do PSCPP, pois a decisão é discricionária, sendo única e exclusiva do Diretor de Portos e Costas, cuja oportunidade e conveniência é aferida a partir dos fatores mencionados e constantes da Normam-12 (peça 9, p. 8) .
Colaciona ainda que 'a opção pelo remanejamento não somente é a mais razoável, como também é a que mais concretiza o princípio da eficiência administrativa' (peça 9, p. 9) . Isso por que determinadas ZPs podem apresentar práticos em excesso, enquanto outras podem se encontrar carentes desses profissionais; que as normas colocam à disposição da DPC duas possibilidades de preenchimento de vaga (processo seletivo e remanejamento) ; que no remanejamento o preenchimento de vaga se dá por profissionais já habilitados, sendo necessário apenas a adequação à nova ZP; que a realização de processo seletivo é processo dispendioso complexo e demorado; e que foram observados os dispositivos do art. 2º, parágrafo único, da Lei 9.784/1999, inciso I - atuação conforme a Lei e o Direito; VI - adequação entre meios e fins, vedada a imposição de obrigações, restrições e sanções em medida superior àquelas estritamente necessárias ao atendimento do interesse público; VII - indicação dos pressupostos de fato e de direito que determinarem a decisão; e IX - adoção de formas simples, suficientes para propiciar adequado grau de certeza, segurança e respeito aos direitos dos administrados.
Ademais, a DPC refuta a alegação de que a negociação entre Conapra e a DPC ter sido sigilosa, haja vista o denunciante ter tido acesso às informações e ter havido a edição das Portarias-DPC 381 a 385, publicadas no DOU de 16/11/2020, com a motivação dos remanejamentos realizados (peça 9, p. 9) .
Refuta ainda a parte da denúncia que afirma que só haveria uma maneira de ser designado a uma ZP: a aprovação em processo seletivo da Marinha do Brasil, haja vista que o art. 13, § 1º, da Lei 9.537/1997 (Lei de segurança do tráfego aquaviário - Lesta) apenas 'exige a aprovação em exame e estágio de qualificação para inscrição de prático', e que o processo seletivo ocorre para selecionar praticantes de prático, os quais participação de longo processo de treinamento, com posterior exame para prático e, caso aprovados, serão inscritos como práticos; e que na situação do remanejamento, a DPC trata de práticos já inscritos como aquaviários, e não com praticantes de práticos, razão pela qual não existiria a necessidade de processo seletivo e nem haveria ofensa ao disposto no artigo legal (peça 9, p. 9) .
Descarta ainda a veracidade da parte da denúncia que trata que a motivação para o remanejamento e extinção de ZPs teria sido a queda no movimento do mercado marítimo atendido pela ZP-11 (Sergipe) , com a consequente queda de remuneração dos práticos, pois a Marinha do Brasil usa como fundamento para o remanejamento a necessidade de que o número de manobras de cada ZP seja suficiente para manter a habilitação destes práticos e a importância de que entidades de praticagem mantenham estrutura de praticagem (Atalaia e lanchas) em condições seguras de operação.
Aduz a DPC que (peça 9, p. 10-11) 
Portanto, embora a redução na movimentação de navios possa afetar a remuneração pessoal dos práticos de determinada ZP, este fato nenhum interesse apresenta para a autoridade marítima; a redução na movimentação de navios ocasiona a redução do número de manobras e com isso a capacidade dos práticos de se manterem habilitados naquela ZP; esta, sim, é a real motivação para extinção, criação e fusões de ZP, bem como para remanejamento de práticos. Isso porque a existência de práticos atuando em desconformidade com o número mínimo de manobras necessárias, por períodos de tempo, compromete sobremaneira a qualidade do serviço e com isso a segurança da navegação, a salvaguarda da vida humana no mar e a prevenção da poluição marinha, tríade de competências da autoridade marítima. 
 (...) 
A redução na movimentação de navios e consequente redução na receita das Empresas de Praticagem colocam em risco a manutenção de uma estrutura extremamente onerosa, porém, de fundamental importância para a prestação de serviços de praticagem seguro, ininterrupto e de qualidade. 
No caso específico da ZP-11, estudo realizado pela autoridade marítima demonstrou que 'Ao final de 2017, o quantitativo de fainas na ZP apresentou uma redução de 59% em relação a 2016 e, em 2018/2019, os quantitativos de fainas foram, praticamente, idênticos (79 e 80) , indicando uma redução de 40% em relação ao ano de 2017. Os fatos são que, em um período de 6 anos (2014 a 2019) , o decréscimo de fainas totalizou 92,3% e que, atualmente, a média semanal de fainas de praticagem é 2 (duas) , o que é equivalente a escala de 4 (quatro) embarcações por mês'.
Então, a Praticagem de Sergipe apontou riscou à manutenção de capacidade de sua estrutura logística com o consequente risco de ruptura do serviço de praticagem. A DPC então estudou três linhas de ação para a solução e adotou a 2ª opção, contida no Of. 20-214/DPC-MB, de 2/6/2020, correspondente a incorporar a ZP-10 na ZP-11, com remanejamento de 4 práticos. Com a adoção desta solução, o número de manobras da ZP-10/11 unificada permitiria a manutenção da qualificação dos práticos, o incremento da proficiência desses profissionais e a manutenção da disponibilidade do serviço de praticagem em Maceió e Aracaju (peça 9, p. 11) .
Acerca do citado remanejamento dos práticos, cabe destacar que eles estão descritos nas Portarias DPC 381 a 385, de 12/11/2020, publicadas no DOU de 16/11/2020 (peça 12) , e sua motivação encontra-se descrita na Carta-Conapra 050/2020, de 9/6/2020 (peça 1, p. 11-12) e no relatório técnico de extinção da ZP-11 da DPC (peça 20, p. 13-23) . Basicamente, a lógica dos remanejamentos ocorridos é a seguinte: com a extinção da ZP-11, os três práticos nela alocados foram redistribuídos, sendo dois remanejados para a ZP-15 (Rio de Janeiro) e um remanejado para a ZP-10 (Alagoas) , em acompanhamento à fusão das áreas das ZPs 10 e 11; outros dois práticos foram então remanejados a partir da ZP-10, sendo um para a ZP-9 (Pernambuco) e outro para a ZP-16 (São Paulo) . A motivação para o remanejamento a partir da ZP-10, como tido no parágrafo anterior, foi a de permitir a manutenção da qualificação dos práticos na ZP-10, por meio da redução do efetivo de práticos nesta zona de praticagem agora unificada. Destaca-se que o total de remanejamentos foi de cinco práticos, e não quatro, como informado pela DPC no parágrafo anterior.
Acerca da parte da denúncia que afirma ser ilegal o remanejamento, por estar previsto no item 0248 da Normam-12, a DPC pontuou que seu fundamento é legal, pois deriva dos arts. 4º, inciso II; 13, § 2º, e 14, § único, inciso I, todos da Lei 9.537/1997, que estabelecem que apenas a autoridade marítima tem competência para regulamentar os serviços de praticagem, estabelecer o cumprimento de frequência mínima de manobras para a manutenção da habilitação e estabelecer o número de práticos necessários em cada zona de praticagem (peça 9, p. 11) . 
Cita Carvalho Filho (2003, p. 40) que afirmaria que, dada a crescente complexidade das atividades técnicas da Administração, aceita-se nos sistemas normativos o fenômeno da deslegalização, pelo qual a competência para regular certas matérias se transfere da lei para outras fontes normativas por autorização do próprio legislador. Tratar-se-ia de modelo atual do exercício do poder regulamentar, cuja característica básica não seria simplesmente a de completar a lei através de normas de conteúdo organizacional, mas sim de criar normas técnicas não contidas na lei, proporcionando, em consequência, inovação no ordenamento jurídico (peça 9, p. 12) . 
Assevera então, em oposição ao denunciante, que o acesso à categoria profissional de prático está condicionado à existência de processo seletivo, que somente será aberto nas hipóteses previstas na Normam-12 e mediante juízo de oportunidade e conveniência da Autoridade marítima (peça 9, p. 12) . 
Atesta que a Normam-12 não ultrapassa os limites da Lesta, já que a Autoridade Marítima recebeu desta a competência para regulamentar os serviços de praticagem; e que a Normam-12 seria lei em sentido material e os comandos nelas existentes são vinculantes (peça 9, p. 12) . 
Reitera que o remanejamento de práticos não se presta para atender interesse remuneratórios dos práticos, mas sim para manter o equilíbrio no número destes profissionais em cada zona de praticagem, de maneira que não seja a alocação reduzida, de forma a ocasionar fadiga dos profissionais, nem excessivo, de forma a comprometer sua habilitação (peça 9, p. 13, grifei) .
Refuta o argumento do denunciante de que teria havido favorecimento pessoal de determinados profissionais em detrimento de outros, haja vista que o remanejamento de prático tem como fundamento a necessidade do serviço ou a extinção ou criação de nova ZP, levando-se em conta o interesse público. Aduz ainda que os práticos envolvidos serão remanejados compulsoriamente para as ZPs em que haja disponibilidade ou necessidade de práticos, independentemente de serem estas ZPs atraentes ou não, do ponto de vista pessoal (peça 9, p. 13) .
Aduz ainda que (peça 9, p. 14) :
Seria de um todo, impraticável e desarrazoado, todas as vezes que fosse necessário realizar um remanejamento em razão da necessidade de serviço ou criação ou extinção de ZP, refazer a reclassificação de todos os práticos de diversos processos seletivos já realizados ao longo do tempo e depois realizar um remanejamento que envolveria necessária todas as ZPs do país, com novos períodos de adaptação e habilitação e posterior exame de prático, em um processo muito longo, extremamente oneroso para as praticagens e com, aí sim, comprometimento da segurança da navegação, salvaguarda da vida humana no mar e prevenção da poluição marinha, porquanto ter-se-ia, simultaneamente, práticos em períodos de adaptação em todas as ZP. Uma suposta impessoalidade (leia-se interesses pessoais de terceiros) violaria gravemente os princípios da eficiência administrativa, proporcionalidade e razoabilidade. 
Reforça que adotar o processo seletivo para todas as hipóteses de necessidade de práticos em determinada ZP incorreria no risco de admitir práticos em ZP com deficiência destes profissionais e, ao mesmo tempo, não resolver o problema de ZP que contasse com excesso de práticos (peça 9, p. 15) .
Explica que, no caso específico de extinção de ZP, os práticos da ZP extinta não podem ter o certificado e a sua inscrição como prático canceladas e a única solução legal e razoável é transferi-los para outra ZP (peça 9, p. 15, grifei) .
Reitera que a manutenção equilibrada do número de práticos em cada zona de praticagem é tarefa difícil e requer acompanhamento das oscilações nas movimentações de navios nos portos, não sendo tão simples como apontado pela denunciante, e pontua que o remanejamento de prático, sob qualquer ponto de vista, é a solução mais eficiente e razoável para se promover o equilíbrio no número de práticos em cada zona de praticagem (peça 9, p. 15) .
Finaliza indicando que o remanejamento de prático, nas condições previstas no item 0248 da Normam-12, não ofende os princípios da impessoalidade, moralidade ou qualquer outro tipo princípio que rege a Administração Pública; que é mecanismo que atende os princípios da eficiência administrativa, proporcionalidade, economicidade e razoabilidade; e que o denunciante não trouxe nenhuma prova de suas alegações.
Instrução pretérita
A análise da instrução de peça 13 resultou nas seguintes conclusões: embora tenha apresentado explicações para a extinção da ZP-11 e para o remanejamento dos práticos, a DPC não apresentou informações que justifiquem a lotação dos práticos remanejados nas Zonas de Praticagem ZP-15, ZP-16 e ZP-9; a DPC informou que considerou, mas não apresentou os aspectos levados em conta quando do estabelecimento da lotação de práticos por ZP e quando da correção de distorções nas lotações (volume esperado do tráfego de embarcações, tempo despendido e grau de dificuldade para a realização das fainas de praticagem, necessidade de manutenção da habilitação e períodos de escala e repouso, bem como expectativas, projeções e modificações ocorridas no tráfego aquaviário) ; e que havia a necessidade de cópia do Processo Administrativo 63012.002446/2020-10, no qual foi discutido o remanejamento de práticos. 
Assim, foi proposta a realização de diligência junto à DPC com vistas a obtenção das seguintes informações (peças 13-14) :
8.1.  cópia dos estudos realizados pela autoridade marítima referenciado na manifestação da DPC (peça 9, p. 11, parágrafos 37-39) ;
8.2. cópia dos estudos que porventura tenham demonstrado a necessidade do remanejamento dos práticos para as Zonas de Praticagem do Rio de Janeiro (ZP-15) , de São Paulo (ZP- 16) e de Pernambuco (ZP-9) , por meio da análise dos aspectos indicados no item 0245 da Normam-12/DPC, como volume esperado do tráfego de embarcações; tempo despendido e  grau de dificuldade para a realização das fainas de praticagem; necessidade de manutenção da habilitação e períodos de escala e repouso; assim como expectativas, projeções e modificações ocorridas no tráfego aquaviário; e
8.3. cópia integral do Processo Administrativo 63012.002446/2020-10, referenciado nas Portarias 381 a 385/DPC, de 12 de novembro de 2020 (peça 12) .
Respostas às diligências
Em atendimento à diligência promovida, a DPC respondeu tempestivamente por meio do Ofício 20-100/DPC-MB, de 19/3/2021, juntamente com o material solicitado (peças 17-20) .
A DPC ratificou que realizou o remanejamento em tela com base no item 0248 da Normam-12/DPC (1ª Revisão) , cujo aplicação decorreu dos pressupostos jurídicos de criação e extinção de ZP e necessidade de serviço, e de critérios de discricionariedade, na competência de melhor solução para o atendimento de um interesse público (peça 17, p. 3) .
Aduziu que a decisão não foi isolada, já que seguiu trâmites processuais e ampla publicidade; que a ZP-9 (portos de Recife e Suape-PE) , destinatária de um prático, consolida manobras do tipo 'ship to ship', que são de maior complexidade em comparação com às manobras singelas; que há expectativa de duplicação das manobras de transbordo de contêineres para os próximos anos e de crescimento para a navegação de cabotagem, dada a consolidação esperada da região como polo para combustíveis e de longo curso, especialmente para o porto de Suape; e que esta ZP tinha 17 práticos efetivos, sendo que a lotação era de 18 práticos, consoante o Anexo 2-I da Normam-12/DPC (1ª Revisão) , havendo portanto possibilidade de recebimento de 1 prático (peça 17, p. 2) . 
Quanto à ZP-15, que abrange os portos de Rio de Janeiro, Niterói, Sepetiba, Ilha Guaíba, Ilha Grande (TBIG) , Angra dos Reis, Forno e Açu, todos no estado do Rio de Janeiro, a DPC informou que havia as seguintes informações e expectativas à época da decisão: que existia a construção do Terminal Portuário de Macaé (Tepor) e do Terminal Portuário de Ponta Negra, em Maricá (TPN) , com consequente aumento da demanda de manobras; aumento de manobras no Terminal de Porto Sudeste, em Itaguaí, e a possibilidade de operações 'ship to ship'; aumento no número de manobras com navios de grandes dimensões no Terminal de Contêineres do Porto do Rio de Janeiro (comprimento até 349 m até 2022 e 366m até 2023) , o que aumenta a complexidade das manobras; aumento de operações 'ship to ship' no Terminal T1 e de manobras no Terminal T2, ambos do Porto do Açu; aumento das manobras dos Terminais Caximbau e Bardela; e início das manobras noturnas no canal de Cotunduba, com aumento de tráfego de grandes navios de contêineres. Além disso, a ZP-15 contava com 63 práticos efetivos, sendo que a lotação era de 65 práticos (peça 17, p. 2-3) .
No tocante à ZP-16, que abrange os portos de Santos, Baixada Santista, São Sebastião e Terminal Marítimo Almirante Barroso (Tebar) , no estado de São Paulo, havia aumento de manobras com navios de grandes dimensões (comprimento de 366m, até 2021) , o que aumenta a complexidade da manobra e expectativa de aumento de cargas nos próximos anos, haja vista a consolidação do Porto de Santos como o de maior movimentação de contêiner do Brasil; caráter estratégico do Porto de São Sebastião para a segurança energética da Região Sudeste do País. A saber, a ZP-16 contava com 57 práticos efetivos por ocasião da extinção da ZP-11 e sua lotação era de 65 práticos, consoante Anexo 2-I da Normam-12/DPC (peça 17, p. 2-3) .
Destacou que as expectativas acima elencadas impactam as operações nas ZPs e serão acompanhadas com o passar do tempo, podendo demandar ajustes (peça 17, p. 3) .
Aduziu que os remanejamentos adotados foram uma solução de consenso, entre todos os atores envolvidos, considerando ainda os fatores sociais associados e a pandemia atual; e que a decisão foi a que melhor atendeu o interesse público presente e as expectativas consideradas (peça 17, p. 3-4) . 
Registrou ainda que a lotação das ZPs visa escolher quantidade de práticos suficiente para garantir serviço de praticagem ininterrupto, de acordo com a Lei 9.537/1997, que previna a fadiga dos práticos e que assegure a manutenção da qualificação dos profissionais na respectiva ZP; e que a Autoridade Marítima utiliza o número de práticos efetivos para o planejamento das ações futuras que se façam necessárias para uma dada ZP (peça 17, p. 4) .
Adicionou ainda que o propósito dos remanejamentos, decorrente da fusão das ZP-10 e 11, é o de garantir o interesse público consubstanciado no interesse coletivo ao direito à uma navegação segura, à prevenção da poluição marinha e à salvaguarda da vida humana; que se busca assegurar a economicidade do processo de extinção/fusão das ZP; que com a escolha de uma solução consensual, envolvendo todos os atores desse processo, evitou-se a tomada de decisão na conformidade da potestade da Autoridade Marítima, o que poderia conduzir a demandas judiciais, protagonizadas por práticos que fossem remanejados compulsoriamente, o que, eventualmente, atrasaria a implementação do projeto, podendo comprometer a preparação adequada e tempestiva para a consecução das expectativas de incremento do tráfego aquaviário nas regiões envolvidas (peça 17, p. 4) .
Quanto ao processo administrativo aberto na DPC para tratamento da questão do baixo número de manobras na ZP-11, destacam-se os seguintes pontos de interesse ao deslinde da questão ora tratada.
O Ofício 11/2020, de 20/3/2020, da Praticagem de Sergipe para a DPC, apontou a reduzida movimentação na ZP-11, que levou a praticagem a reduzir sua disponibilidade, meios e recursos para a operação; citou que em fevereiro de 2020 só houve um navio que escalou no Terminal Marítimo Inácio Barbosa (TMIB) da ZP-11, não sendo os valores suficientes para manutenção da atalaia, tampouco os salários dos marinheiros envolvidos; informou que a alta do dólar tende a prejudicar ainda mais a movimentação portuária, dado que o foco da ZP ser de importação de produtos, como coque, trigo e fertilizantes; comunicou que a consulta às praticagens do Brasil em relação à redução da lotação nas Zonas de Praticagem acabou por não incentivar nenhuma delas a aceitar receber novos práticos a partir de remanejamentos até decisão da Autoridade Marítima em relação à nova lotação; e anunciou a solução de extinguir a ZP-10 e fundi-la com a ZP-11. Apontou ainda que a solução proposta tem lastro histórico, uma vez que ocorreu situação semelhante com a extinção da ZP-13 (Ilhéus) e que seus efeitos só ocorreriam em 15 a 18 meses, em razão dos treinamentos dos práticos envolvidos nas novas ZPs, da realização de provas e eventuais atrasos; e que, como não houvera acordo para reajuste de preços do serviço para comportar a baixa movimentação da ZP-11, o mecanismo de arbitragem de preços, pela DPC, teria de ser acionado (peça 19, p. 7-9) .
Em resposta, a DPC, no Ofício 20-223/DPC-MB, de 15/5/2020, apontou que conhecia o problema, que já havia remanejado, em 2016, prático da ZP-11 para a ZP-02, a fim de atenuar a dificuldade de manutenção da qualificação do profissional, e que iria ouvir o Conapra acerca da decisão aventada pela Praticagem de Sergipe (peça 19, p. 10-11) . 
Por meio de relatório técnico de extinção da ZP-11 (peça 20, p. 13-23) , a DPC concluiu pelo uso da 2ª linha de ação aventada, nos moldes da solução de consenso apresentada no mesmo sentido pelo Conapra, havendo necessidade de remanejamento de práticos.
Exame
Inicialmente, cabe apontar que o serviço de praticagem é definido na Lei 9.537/1997, nos artigos 12 a 15.
CAPÍTULO III
Do Serviço de Praticagem
Art. 12. O serviço de praticagem consiste no conjunto de atividades profissionais de assessoria ao Comandante requeridas por força de peculiaridades locais que dificultem a livre e segura movimentação da embarcação.
Art. 13. O serviço de praticagem será executado por práticos devidamente habilitados, individualmente, organizados em associações ou contratados por empresas.
§ 1º A inscrição de aquaviários como práticos obedecerá aos requisitos estabelecidos pela autoridade marítima, sendo concedida especificamente para cada zona de praticagem, após a aprovação em exame e estágio de qualificação.
§ 2º A manutenção da habilitação do prático depende do cumprimento da frequência mínima de manobras estabelecida pela autoridade marítima.
§ 3º É assegurado a todo prático, na forma prevista no caput deste artigo, o livre exercício do serviço de praticagem.
§ 4º A autoridade marítima pode habilitar Comandantes de navios de bandeira brasileira a conduzir a embarcação sob seu comando no interior de zona de praticagem específica ou em parte dela, os quais serão considerados como práticos nesta situação exclusiva.
Art. 14. O serviço de praticagem, considerado atividade essencial, deve estar permanentemente disponível nas zonas de praticagem estabelecidas.
Parágrafo único. Para assegurar o disposto no caput deste artigo, a autoridade marítima poderá:
I - estabelecer o número de práticos necessário para cada zona de praticagem;
II - fixar o preço do serviço em cada zona de praticagem;
III - requisitar o serviço de práticos.
Art. 15. O prático não pode recusar-se à prestação do serviço de praticagem, sob pena de suspensão do certificado de habilitação ou, em caso de reincidência, cancelamento deste.
Com base nas competências dadas pela Lei 9.537/1997 (Lesta) à Autoridade Marítima, percebe-se que o serviço de praticagem deve estar disponível de forma ininterrupta nas zonas de praticagem; e que o serviço é considerado essencial (art. 14, caput) . 
Destaca-se ainda que a inscrição de aquaviários como práticos depende de aprovação em exame e estágio de qualificação (art. 13, § 1º) ; que a habilitação depende do cumprimento da frequência mínima de manobras estabelecidas para a ZP e que esta definição ocorre pela Autoridade Marítima (art. 13, § 2º) ; e que o prático pode ter o certificado de habilitação cancelado se se recusar a prestar o serviço de praticagem (art. 15, caput) . 
Percebe-se ainda que cabe à Autoridade Marítima, por meio da DPC, definir a lotação de práticos em cada Zona Portuária (art. 14, parágrafo único, inciso I) , com ajuste livre de preços entre Praticagem e tomador do serviço (art. 13, § 3º) , cabendo à Autoridade Marítima a arbitragem de preços, no caso de ausência de acordo, para não causar interrupção do serviço (art. 14, parágrafo único, inciso II) .
Lembra-se que o TCU realizou auditoria sobre serviço de praticagem (TC Processo 042.971/2018-7, peça 185) , entre 2019 e 2020, na qual foi verificado que o serviço de praticagem brasileiro é de excelente qualidade e com baixo número de acidentes, com regulação técnica efetuada pela Marinha do Brasil, por meio da DPC, a despeito de reclamações acerca do nível de preços e prestação do serviço em ambiente de monopólio desregulado.
Na auditoria foi visto que a atividade de prático exige constante atuação, de modo a se manter atualizado sobre as condições operacionais e de infraestrutura do canal de navegação dos portos atendidos na Zona Portuária, bem como de forma a aperfeiçoar o conhecimento técnico de praticagem do prático envolvido. Tal profissão exige a constante prestação do serviço de modo a garantir a qualidade e a segurança oferecidas pelo prático nas manobras efetuadas. Também por isso foi estabelecido em lei e, reafirmado pela DPC quando da oitiva, que a habilitação dos práticos depende do número mínimo de manobras efetuadas periodicamente (art. 13, § 2º) .
Além disso, consoante art. 3º, caput, da Lesta, são propósitos da Autoridade Marítima assegurar a salvaguarda da vida humana, a segurança da navegação e a prevenção da poluição ambiental por parte de embarcações, plataformas ou suas instalações de apoio, nos quais se inclui objetivamente a segurança na navegação, abrangendo aquela realizada em águas restritas, como são exemplos as manobras de praticagem.
Cabe ainda lembrar que, embora a Marinha do Brasil realize a regulação técnica do serviço de praticagem, ela não interfere no fluxo de embarcações do transporte aquaviário em portos brasileiros, já que derivam de decisões entre armadores e terminais, por meio de contratos privados, nem escolhe a necessidade e localização de novos portos e terminais aquaviários, uma vez que tal competência é atualmente do Ministério da Infraestrutura. Logo, a lotação e o efetivo de práticos nas ZPs, que depende do fluxo aquaviário e dos portos atendidos pelas empresas de navegação, são definidos por questões que estão fora das competências da DPC. 
Tendo este cenário em mente, é possível analisar os itens da denúncia.
O denunciante apontou que apenas por meio do processo seletivo de praticante de prático se poderia incrementar o número de práticos numa ZP, o que tornaria ilegal o remanejamento, frente ao art. 13, § 1º da Lesta.
Precisamente, o art. 13, § 1º, da Lesta estabelece que a inscrição de aquaviários como práticos depende da aprovação de exame e estágio de qualificação. 
O primeiro requisito é atendido quando o candidato é aprovado no Processo Seletivo para Praticante de Prático e lotado na ZP escolhida por ele no concurso; e o segundo requisito é alcançado quando o praticante, após 12-18 meses de prática, realiza exame de prático, por meio da realização de manobra em canal de navegação em sua ZP, sendo aprovado por seus examinadores, para aquela zona de praticagem específica.
Logo, tendo sido aprovado no processo seletivo e no estágio de qualificação para a ZP de escolha, o praticante obtém sua inscrição como prático, restando habilitado para prestação dos serviços de praticagem para aquela ZP, nos termos da Lesta, em seu art.13, § 1º.
Todavia, o caput do art. 13 da Lesta juntamente com o seu parágrafo segundo estabelecem também que apenas aos práticos habilitados compete a execução dos serviços de praticagem.
Sobre a habilitação, a Normam-12/DPC estabelece, em seu Anexo 2-F (peça 22, p. 60) , o número mínimo de fainas de praticagem por prático por quadrimestre 	de forma a assegurar a manutenção da habilitação de prático; e em seu item 0238 (peça 22, p. 29) , o plano de manutenção da habilitação de forma a permitir que o prático recupere sua habilitação, após período de afastamento. 
Sendo assim, destaca-se que, nos termos da Normam-12/DPC, tendo um aquaviário recebido sua inscrição como prático para uma ZP, após o estágio de qualificação, ele não a perde mais, salvo nas hipóteses do item 0236, tendo que prestar seus serviços de forma a manter ou recuperar sua habilitação para a ZP de lotação.
A questão atacada pelo denunciante é se caberia a um prático (logo, aquaviário já aprovado no exame e no estágio de qualificação) ser removido para outra ZP.
É cediço que a escolha do aquaviário relativa à Zona de Praticagem quando de sua inscrição no Processo Seletivo vincula sua lotação futura, sendo, após aprovação, lotado e habilitado na ZP escolhida.
Todavia, também é conhecido que a Lesta elencou a praticagem como serviço essencial, devendo este serviço estar permanentemente disponível nas zonas de praticagem, de forma a assegurar os propósitos da Marinha, especialmente a salvaguarda da vida humana no mar e a segurança da navegação, podendo, para dar cumprimento a tal mister, estabelecer o número de práticos necessários para cada zona de praticagem (art. 14, caput c/c art. 3º, caput, da Lesta) .
De forma a regular tecnicamente esta questão, a DPC previu a hipótese de remanejamento de práticos, como condição excepcional, de forma a abranger situações como a discutida em tela e a ocorrida na extinção da ZP-13, localizada em Ilhéus, extinta em 2019 (cf. peça 19, p. 7-9) .
Entende-se que a lei não proibiu a habilitação para outra ZP que não a escolhida pelo aquaviário no momento da inscrição do processo seletivo, apenas proibiu a habilitação da inscrição genérica para toda e qualquer ZP ou para mais de uma ZP simultaneamente, nos termos do art. 13, § 1º, da Lesta.
Todavia, relembra-se que, nos termos do mesmo art. 13, § 1º, da Lesta, a inscrição de aquaviários como práticos obedecerá aos requisitos estabelecidos pela autoridade marítima (DPC) . No caso da praticagem, a DPC definiu estes critérios por meio da Normam-12/DPC, vinculando a ZP de lotação do prático à escolha no processo seletivo, à exceção do previsto em seu item 0248 - remanejamento de prático.
Logo, analisando a Normam-12/DPC e o art. 13, § 1º, da Lei 9.537/1997 conjuntamente, não se vislumbra irregularidades nem ilegalidades na possibilidade de provisão de práticos em uma determinada zona de praticagem por meio de remanejamento com lastro na Normam-12/DPC.
Na hipótese de considerar ilegal o remanejamento, o seguinte problema surgiria. Como a DPC não poderia cancelar a inscrição de aquaviário como prático em ZP que foi extinta, pois a Lesta não trata do cancelamento da inscrição de prático motivada por extinção de zona de praticagem (art. 13, § 2º e art. 15) , não haveria como garantir a manutenção da habilitação do prático lotado em ZP extinta, em prejuízo da segurança da navegação. Novamente, a solução para a habilitação de práticos vinculados à ZP extinta deveria ser o remanejamento, nos termos do item 0248 da Normam-12/DPC.
Todavia, cabe destacar que o item 0248 da Normam-12/DPC tem em sua alínea b) , como previsão para o remanejamento, a necessidade de serviço, termo que pode permitir interpretações elásticas ao arrepio da Lesta e do interesse público. Todavia, não se identificaram ilegalidades nem irregularidades neste remanejamento, nem se tem notícia de defeitos em remanejamentos anteriores, a exemplo do ocorrido a partir da ZP-13 (Ilhéus) , extinta.
Logo, entende-se ser a denúncia improcedente neste quesito.
O denunciante ainda aponta que o remanejamento teria ocorrido por interesses financeiros privados, com vistas a permitir que práticos fossem para zonas de praticagem mais rentáveis.
Como afirmou a DPC, a motivação para o remanejamento é fática, uma vez que o movimento na ZP-11 sofreu um decréscimo 92,3% do número de fainas de praticagem, entre os anos de 2014 e 2019 (peça 9, p. 10-11) .
Em razão disso, os práticos não alcançariam o número de manobras mínimo para manter sua habilitação e, indiretamente, não teriam condições para manter a segurança das manobras de praticagem, haja vista a pouca prática nas atividades de praticagem. Lembra-se que a segurança na navegação é um dos propósitos legais elencados à Marinha do Brasil na Lesta.
Ademais, com o decréscimo do número de manobras na ZP-11, os custos para prestação do serviço de praticagem não seriam cobertos pelos preços praticados, segundo a DPC, havendo riscos de descontinuação ou precarização do serviço de praticagem na citada área.
Para solucionar a questão, a Marinha do Brasil buscou uma dentre três opções elencadas, adotando decisão que abrangeu o remanejamento de práticos da ZP-11 para Zonas de Praticagem com vagas disponíveis para recebimento de práticos, após consenso entre as Zonas de Praticantes, obtido por meio da intermediação do Conselho Nacional de Praticagem.
Além disso, consoante informou a DPC, o remanejamento já foi utilizado com sucesso quando da extinção da ZP-13 (ilhéus) , em razão também do baixo número de fainas de praticagem na citada zona, que poderiam comprometer a segurança da navegação. Destaca-se que não se tem conhecimento de questionamentos acerca da ilegalidade no remanejamento ocorrido na ZP-13.
Nas discussões havidas entre o Conapra e as zonas de praticagem, percebe-se inclusive: insatisfação de prático com a solução da incorporação da ZP-11 pela ZP-10 e o remanejamento obrigatório em razão da extinção da ZP-11 (peça 19, p. 25 e 30) ; opinião de que outra linha de ação seria preferível, qual seja, a incorporação da ZP-11 pela ZP-12 (Bahia) , no lugar da incorporação da área pela ZP-10 (peça 19, p. 25) ; e a desnecessidade premente da ZP-16 (São Paulo) em receber um prático, mesmo tendo vaga, na ocasião da extinção da ZP-11, mesmo tendo apresentado intenção em receber um prático, mas que o fez com vistas a resolver o problema do remanejamento dos práticos da ZP extinta, visando evitar danos maiores à praticagem nacional (peça 19, p. 20) .
Assim, a solução escolhida previu a extinção da ZP-11 e fusão de sua área geográfica com a da ZP-10 e o remanejamento de práticos para outras zonas de praticagem que apresentassem vagas disponíveis, de forma a garantir a disponibilidade ininterrupta do serviço, evitar a fadiga dos práticos e garantir que os práticos alcançassem o número mínimo de manobras visando a segurança da navegação. Vê-se aí que não se identifica o atendimento de interesses privados de práticos no remanejamento ocorrido em decorrência da extinção da ZP-11. 
Caso se considerasse válida a tese do denunciante de que o remanejamento ocorreu por interesse financeiro privado, haveria ainda problema lógico na afirmativa, haja vista que o aumento do número de práticos efetivos em uma ZP rentável diminuiria, em tese, a rentabilidade de cada prático individualmente, haja vista que o total de manobras seria repartido por número maior de profissionais.
Outra motivação para o remanejamento, como bem informou a DPC, é a de que os práticos da ZP-11 não poderiam ser penalizados em ter os certificados de prático cancelados em razão da extinção da ZP, por falta de previsão legal, o que levou à situação de que a única solução legal e razoável vislumbrada seria transferi-los para outra zona de praticagem (peça 9, p. 15) .
A propósito, a Normam-12 trata do cancelamento da inscrição como prático no seu item 0236, estabelecendo seis itens para que ocorra tal drástica medida.
0236 - DO PRÁTICO 
a) O afastamento definitivo e o consequente cancelamento do Certificado de Habilitação de Prático ocorrem pelos seguintes motivos: 
1) Falecimento; 
2) Incapacidade psicofísica definitiva, atestada por meio de laudo exarado por Junta de Saúde da Marinha do Brasil; 
3) Por penalidade aplicada em decorrência de falta apurada em Inquérito Administrativo; 
4) Por decisão irrecorrível do Tribunal Marítimo; 
5) Por deixar de exercer a profissão por mais de 24 meses; ou 
6) Por decisão do Prático em requerimento ao DPC, encaminhado via CP com jurisdição sobre a ZP.
Percebe-se que, dentre as medidas para o cancelamento da inscrição, estão aquelas relacionadas a morte ou invalidez, penalidades, abandono ou por decisão pessoal. Não se inclui na lista a relacionada à extinção de Zona de Praticagem.
Especificamente sobre o caso em discussão, percebe-se que o remanejamento decorreu nos limites da previsão infralegal do item 0248 da Normam-12/DPC, que define:
0248 - REMANEJAMENTO DE PRÁTICO
O Prático poderá ser remanejado pelo DPC para outra ZP, em caráter excepcional, quando ocorrerem os seguintes casos:
a) criação ou extinção de uma ZP; e
b) necessidade do serviço.
Em todos os casos o Prático remanejado cumprirá um período de adaptação e habilitação à nova ZP de no mínimo nove e no máximo doze meses, sendo posteriormente submetido a exame prático, conforme preconizado no item 0224, podendo continuar a praticar em sua anterior ZP, se necessário, até que seja habilitado na nova ZP, quando, então, será cancelado o anterior Certificado de Prático.
No tocante ao remanejamento dos dois práticos da ZP-11 (extinta) para a ZP-15 (Rio de Janeiro) , bem como no deslocamento de prático da ZP-11 para a ZP-10, a previsão normativa deste ato está na alínea a) do citado item 0248, em razão da extinção da ZP-11 e a incorporação da respectiva área geográfica à ZP-10 (Alagoas) .
Já no tocante ao remanejamento de dois práticos da ZP-10 para a ZP-9 (Pernambuco) e ZP-16 (São Paulo) , o enquadramento se dá na alínea b) , por necessidade de serviço, de forma equilibrar a nova ZP-10 entre a oferta de práticos e a demanda por fainas de praticagem, permitindo aos práticos nela lotados o atingimento do desempenho mínimo para manutenção da qualificação na zona de praticagem. Atenta-se que a ZP-10 teve como saldo líquido a saída de um prático, resultante da diferença entre a chegada de um prático da ZP-11 e da saída de dois práticos para ZP-09 e ZP-16, ficando ao final com cinco práticos efetivos (peça 19, p. 26-27) .
Quanto às lotações de práticos por ZP, lembra-se que tais medidas são definidas pela Autoridade Marítima na Normam-12/DPC, de forma a otimizar o desempenho do serviço de praticagem e permitir o serviço permanentemente disponível, evitando a fadiga aos práticos e permitindo a respectiva manutenção da habilitação. Visa encontrar o equilíbrio, apontado pela DPC (peça 9, p. 13) , no número de profissionais em cada zona de praticagem, de maneira que a alocação não seja reduzida, que torne o serviço indisponível, nem excessiva, de forma a comprometer a habilitação dos práticos.
Assim, na linha do que pontuou a DPC, a ocorrência de vaga numa ZP não exige a realização imediata de concurso, haja vista a dinâmica do fluxo aquaviário e as expectativas sobre fainas na área, podendo a vaga continuar em aberto, ou ser preenchida por remanejamento, nos termos do item 0248 da Normam-12/DPC.
No caso em tela, foi possível remanejar práticos justamente por haver vagas disponíveis em outras ZPs e disposição dos práticos em serem remanejados, de forma a alcançar solução ao problema da extinção da ZP-11.
Lembra-se ainda que, como informado na oitiva da DPC (peça 9, p. 13, item 58) , o remanejamento envolve custos para os práticos envolvidos, uma vez que estes têm de cumprir período de qualificação na nova zona de praticagem, entre nove e 12 meses, com posterior exame de prático na nova ZP, enquanto continuam a trabalhar como práticos na ZP anterior, incorrendo em custos na transição de zonas de praticagens e não podendo ser remunerados diretamente pelas manobras de que participa, haja vista não serem práticos habilitados na ZP (nos termos do art. 13, caput) .
Sendo assim, entende-se ser a denúncia improcedente neste quesito.
O denunciante ainda apontou que a motivação para o remanejamento em tela não atenderia o disposto nos critérios da Normam-12/DPC.
Segundo o denunciante, a fusão das ZP-10 e 11 não estaria abarcada pelo requisito da Normam-12/DPC, que prevê em sua alínea a) , apenas a criação ou extinção de ZP.
Quando houve a fusão das ZP-10 e 11, ocorreu a retirada de uma zona de praticagem do total de zonas de praticagem definidas pela DPC, consoante Anexo 2-F da Normam-12 (peça 22, p. 61) , pois houve a extinção da ZP-11 como zona de praticagem individual, e ocorreu a incorporação da gestão das águas de navegação restrita à área geográfica da ZP-10, ampliando, por consequência, a área de atuação dos práticos da nova ZP-10.
A definição de zona de praticagem é dada pelo item 0122 da Normam-12/DPC (peça 22, p. 10) .
É a área geográfica delimitada por força de peculiaridades locais que dificultem a livre e segura movimentação de embarcações, exigindo a constituição e funcionamento ininterrupto de serviço de praticagem para essa área. Compete à DPC estabelecer as ZP.
Percebe-se que a questão não é mero jogo de palavras, pois quando a DPC, no exercício de suas competências, aumenta a área geográfica de alguma zona de praticagem, os práticos precisam ser habilitados para as manobras nos novos portos e canais abrangidos pela ZP, o que requer período de adaptação e habilitação na nova área, por parte dos práticos; ao passo que os práticos da ZP extinta têm de entrar na escala de rodízio única de outra zona de praticagem, devendo obter também a qualificação para prestação dos serviços na nova região.
No caso específico, a ZP-11 foi realmente extinta, não mais existindo como Zona de Praticagem autônoma. O que sofreu fusão foi a área geográfica abrangida pela extinta ZP-11 com a área da ZP-10, constituindo-se na nova ZP-10. Assim, não há como defender que não existe o enquadramento da extinção da ZP-11 à previsão do item 0248, alínea a) da Normam-12/DPC.
Com a unificação das ZPs 10 e 11, o serviço de praticagem na área da extinta ZP-11 passou a se utilizar da atalaia da ZP-10, reduzindo um dos grandes problemas elencado pela ZP-11, que seria o de manter a atalaia operacional de forma ininterrupta, para poucas manobras realizadas na área da ZP-11. Além disso, passou a ser exigida a habilitação de práticos da ZP-10 na área da ZP-11, pois, como é cediço, a prestação do serviço de praticagem é feita na modalidade de escala de rodízio única, nos termos do item 0226, não sendo possível ao prático escolher, em tese, porto nem embarcação para a prestação do serviço, devendo o prático estar habilitado para toda a região e embarcação que frequentar a ZP.
Assim, entende-se ser a denúncia improcedente neste quesito. 
Todavia, cabe ressaltar a existência de lacunas normativas no remanejamento realizado que, embora não se revistam de irregularidades, apontam para a necessidade de aperfeiçoamento no tocante aos critérios para seleção dos práticos a serem remanejados, como apresentado na sequência.
Visando solucionar o remanejamento dos práticos lotados na ZP-11 extinta, a DPC forneceu três linhas de ação ao Conapra e às Praticagens regionais para que escolhessem uma, de forma a minimizar os impactos decorrentes extinção da ZP de Sergipe (Ofício 20-241/DPC-MB, de 2 de junho de 2020, peça 19, p. 13-4) .
8.4. A primeira linha de ação (LA) previa que a ZP-09 (Pernambuco) assumiria o espaço geográfico da ZP-11, que os três 	práticos da ZP-11 seriam remanejados para a ZP-09 e três práticos da ZP-09 seriam remanejados para outras ZPs (peça 19, p. 13) .
8.5. A segunda linha de ação proposta pela Marinha do Brasil previa originalmente a fusão da área geográfica da ZP-11 com a da ZP-10 e a transferência de três práticos, do total dos nove práticos resultantes da soma de profissionais da ZP-10 e ZP-11, para outras ZPs que pudessem recebê-los (peça 19, p. 13) .
8.6. A terceira LA previa que a ZP-12 (Bahia) assumiria o espaço geográfico da ZP-11 e que haveria o remanejamento dos três práticos da ZP-11 para outras ZPs (peça 19, p. 14) .
A ZP-11 possuía, antes da extinção, lotação de cinco práticos, conforme definição da Normam-12/DPC (peça 22, p. 66) , mas efetivo de apenas três práticos (peça 19, p. 32-33) , uma vez que um prático houvera alterado sua lotação por meio de aprovação em outro concurso de praticante de prático para outra ZP (peça 19, p. 10 e 25) , e outro prático já havia sido remanejado à ZP-02 por necessidade de serviço, ainda em 2016, haja vista a queda então verificada no número de fainas de praticagem na ZP-11 (peça 19, p. 10 e 25) que dificultava o atingimento do número mínimo de fainas de praticagem para manutenção da habilitação de práticos. A ZP-11 então ficou com número mínimo de práticos para operação de uma ZP, já que esta quantidade mínima decorre da divisão dos práticos em três grupos na escala de rodízio única definida no item 0226 da Normam-12/DPC, a saber: práticos em períodos de escala, de repouso e em período de férias (peça 22, p. 22) .
Assim, a proposta original da DPC quanto à segunda linha de ação seria a de incorporação dos três práticos à nova ZP-10 que, possuindo efetivo de seis práticos, passaria a ter nove práticos em seu quadro; e o imediato remanejamento de três práticos a partir desta nova ZP-10 (peça 19, p. 32-34) . Destaca-se que não haveria remanejamento direto a partir da extinta ZP-11, pois, nos termos da citada linha de ação, a ZP-10 receberia os práticos da extinta ZP-11, mesmo sem ter necessidade de serviço que justificasse a incorporação de tais profissionais, em razão da incorporação da área geográfica da ZP-11, mas realizaria na sequência o remanejamento de três práticos pra outras ZPs.
Todavia, no decorrer das discussões entre as Praticagens e o Conapra no tocante às necessidades presentes e futuras de práticos frente aos efetivos de práticos de cada Zona de Praticagem, surgiu a proposta de remanejar quatro, e não três, práticos, a partir da nova ZP-10 surgida após incorporação da área geográfica da ZP-11. O prático excedente a ser removido a partir da ZP-10 se daria por necessidade de serviço para permitir maior número médio de manobras por prático de forma a garantir o atingimento do mínimo de fainas para manutenção da habilitação dos práticos lá lotados (peça 19, p. 33) . As condições para ocorrência deste quarto remanejamento constituiriam então o ponto objeto de melhoria da recomendação apresentada na sequência.
Entende-se que o surgimento deste quarto remanejamento foi o que tornou a segunda linha de ação viável e preferível dentre as demais linhas, uma vez que permitiria o consequente remanejamento de três práticos a partir da extinção da ZP-11, bem como a resolução da situação de queda da média do número de fainas de praticagem realizadas por cada prático na ZP-10, que viria a receber os práticos da ZP extinta. Destaca-se que, mesmo com a incorporação da área geográfica (e as respectivas fainas de praticagem) da extinta ZP-11, a ZP-10 previa tendência de queda da média de fainas de praticagem por prático nessa zona de praticagem ampliada. Todavia, como já ressaltado, este quarto remanejamento não decorreu diretamente da extinção da ZP-11, mas surgiu nas discussões como forma também de promover a escolha da segunda linha de ação e resolver o problema da ZP-10.
Além do mais, a motivação do quarto remanejamento não era clara até a apresentação das respostas das diligências promovidas pelo TCU à DPC, já que eram entendidas como decorrentes da extinção da ZP-11, e não por necessidade de serviço.
Assim, propõe-se recomendar à DPC, com lastro no art. 11 da Resolução-TCU 315/2020, que limite o remanejamento de práticos motivado pela extinção de uma Zona de Praticagem ao número de práticos efetivamente lotados na ZP a ser extinta ou que, alternativamente, estabeleça critérios para aceitar remanejamentos que excedam o número efetivo de práticos da ZP a ser extinta.
Não está a se falar em prejudicar a eficiência do remanejamento, haja vista que, no caso específico, a inclusão do quarto remanejamento a partir da nova ZP-10 apareceu no decorrer das discussões havidas entre as zonas de praticagem brasileiras, por necessidade de serviço, para aumentar o número de manobras previstas para cada prático nela lotados e, assim, facilitar a manutenção da habilitação dos profissionais. O que se vislumbra é propor que seja tornada clara a motivação do remanejamento de prático excedente, uma vez que ele não decorreu diretamente da extinção da ZP-11, mas no curso da extinção da ZP-11.
O principal problema reside no fato de que eventual futuro remanejamento decorrente de extinção ou fusão de ZP pode dar azo a outros remanejamentos por necessidade de serviço que, embora legítimos, sejam realizados somente quando surgir a oportunidade listada na alínea a) do item 0248 da Normam-12/DPC.
O segundo ponto que merece atenção é referente ao princípio da impessoalidade, a seguir detalhado.
Quando a ZP-11 foi 'fundida' à ZP-10, os três práticos da extinta ZP foram incorporados a esta nova ZP-10. Destes três, dois foram diretamente remanejados para a ZP-15 (Rio de Janeiro) , como previsto (peça 12, p. 3-4) , e um escolheu permanecer na ZP-10 (peça 12, p. 5) . Assim, foi 'aberta vaga' para que um prático lotado na ZP-10 fosse removido para outra ZP já acordada, em adição ao quarto prático remanejado a partir da ZP-10, já explicado (peça 12, p. 1-2) .
Entende-se que, sob a macrovisão do regulador e no tocante apenas aos práticos oriundos da ZP extinta, a saída de três práticos da ZP-11 extinta, sua incorporação à nova ZP-10 e a consequente saída de três práticos, não necessariamente os mesmos, desta ZP-10 para outras ZPs, não prejudicaria a atividade de praticagem e atenderia à definição da segunda linha de ação escolhida para solução do problema da extinção da ZP-11.
Todavia, dada a premissa de que o remanejamento de práticos decorreria da extinção da ZP-11, pressupunha-se que os três práticos oriundos da ZP extinta seriam removidos para as ZPs que aceitaram recebê-los após as negociações havidas entre as Praticagens, haja vista que a ZP-10, que os recebeu quando da extinção da ZP-11, não tinha a capacidade de mantê-los em seu quadro efetivo.
Assim, a troca de um prático oriundo da ZP-11 por outro prático da ZP-10, de forma a permitir o remanejamento deste para outra ZP, pode ter ofendido o princípio da impessoalidade, haja vista que a ZP-10 não tinha condições de receber ninguém (até inclusive reduziu seu quadro por meio do quarto remanejamento já explicado) , e o prático da ZP-11 deveria necessariamente ser remanejado para outra ZP, que não a ZP-10, haja vista a extinção da ZP em que era habilitado e o acordo feito entre as Praticagens para receber os práticos.
Todavia, sabe-se que a DPC impôs apenas a necessidade do remanejamento, deixando a efetiva solução, escolhida entre as três linhas aventadas pela Marinha do Brasil, a cargo do Conapra e das Praticagens Regionais, por entender que estes entes poderiam melhor alocar os práticos a serem remanejados, dado os custos envolvidos no remanejamento dos profissionais.
Entende-se que caberia à DPC estabelecer critérios para tratar esta questão, definindo se poderia o prático de ZP extinta permanecer na ZP que incorporou a área geográfica da ZP extinta, mesmo sem necessidade de incremento de práticos nesta ZP.
Por fim, verifica-se que a causa que tornou possível a substituição do prático remanejado foi a prévia incorporação dos práticos da extinta ZP-11 à ZP-10 para posterior remanejamento para as zonas de praticagens finais. Se o remanejamento tivesse ocorrido diretamente a partir da ZP-11, a troca não teria sido possível.
Assim, de forma a incrementar a transparência sobre os critérios dos remanejamentos de práticos, propõe-se recomendar à DPC, com lastro no art. 11 da Resolução-TCU 315/2020, que estabeleça critérios para direcionar o remanejamento dos práticos oriundos de Zonas de Praticagens extintas, em respeito ao princípio da impessoalidade.
CONCLUSÃO
Trata-se de denúncia acerca de possíveis irregularidades ocorridas na Diretoria de Portos e Costas (DPC) do Comando da Marinha do Brasil (MB) , relacionadas ao remanejamento de práticos das Zonas de Praticagem de Sergipe (ZP-11)  e de Alagoas (ZP-10) para as Zonas de Praticagem do Rio de Janeiro (ZP-15) , de São Paulo (ZP-16) e de Pernambuco (ZP-9) , em contraposição ao art. 13, § 1º, da Lei 9.537/1997, e a princípios norteadores da Administração Pública.
Na primeira instrução, apresentou-se proposta de conhecimento da denúncia, uma vez satisfeitos os requisitos previstos nos art. 234 e 125 do Regimento Interno do Tribunal, e promoveu-se a oitiva da DPC para que se manifestasse a respeito da denúncia e informasse a situação referente à eventual fusão das Zonas de Praticagem de Sergipe (ZP-11) e de Alagoas (ZP-10) e o remanejamento dos práticos para as Zonas de Praticagem do Rio de Janeiro, de São Paulo e de Pernambuco, bem como a motivação das medidas adotadas (peças 4-6) .
A segunda instrução identificou a necessidade de diligências, que foram realizadas junto à DPC e atendidas em tempo.
No mérito, identificou-se não haver ilegalidades no instituto do remanejamento, haja vista que o art. 13, § 1º, estabelece que a inscrição de aquaviários obedecerá aos requisitos estabelecidos pela autoridade marítima, incluindo a Normam-12/DPC; que o remanejamento foi motivado por questões fáticas de queda de movimentação na ZP-11, que prejudicavam a manutenção da habilitação dos práticos da zona de praticagem e dos custos da atalaia para a prestação do serviço de praticagem exclusivamente na ZP-11; e que o remanejamento atendeu ao disposto no item 0248 da Normam-12/DPC, não devendo a denúncia prosperar. Todavia, percebeu-se oportunidade de melhoria na regulamentação dos remanejamentos de práticos em decorrência de extinção de zonas de praticagem. Nesse sentido, propôs-se recomendações à DPC para limitar o remanejamento de práticos motivado pela extinção de uma Zona de Praticagem ao número de práticos efetivamente lotados na ZP a ser extinta ou, alternativamente, estabelecer critérios para aceitar remanejamentos que excedam o número efetivo de práticos da ZP a ser extinta; e para estabelecer critérios para direcionar o remanejamento dos práticos oriundos de Zonas de Praticagens extintas, em respeito ao princípio da impessoalidade.
Sendo assim, entende-se que o remanejamento dos práticos em exame foi legal e motivado pelo interesse público, mas que a regulamentação do instituto do remanejamento de práticos em razão da extinção de zona de praticagem pode melhorar quanto aos critérios de escolha dos práticos remanejados.
PROPOSTA DE ENCAMINHAMENTO
Ante todo o exposto, submetem-se os autos à consideração superior, propondo:
8.7. conhecer da denúncia, uma vez satisfeitos os requisitos previstos nos art. 234 e 235 do Regimento Interno do Tribunal, para no mérito considerá-la improcedente;
8.8. recomendar à DPC, com lastro no art. 11 da Resolução-TCU 315/2020, que
i. limite o remanejamento de práticos motivado pela extinção de uma Zona de Praticagem ao número de práticos efetivamente lotados na ZP a ser extinta ou que, alternativamente, estabeleça critérios para aceitar remanejamentos que excedam o número efetivo de práticos da ZP a ser extinta;
ii. estabeleça critérios para direcionar o remanejamento dos práticos oriundos de Zonas de Praticagens extintas, em respeito ao princípio da impessoalidade
8.9. encaminhar cópia da decisão ao denunciante e ao Departamento de Portos e Costas da Marinha do Brasil, com base no § 1º do art. 169 do RITCU, destacando que o relatório e o voto que fundamentam a deliberação encaminhada podem ser acessados por meio do endereço eletrônico www.tcu.gov.br/acordaos;
8.10. arquivar os presentes autos, nos termos do inciso V do art. 169 do Regimento Interno do Tribunal de Contas da União (RITCU) ."
	É o Relatório.

não há.

Não atuou.

DENÚNCIA. SUPOSTAS IRREGULARIDADES EM REMANEJAMENTO DE PRÁTICOS DAS ZONAS DE PRATICAGEM DE SERGIPE E ALAGOAS. OITIVA. DILIGÊNCIA. REMANEJAMENTO LEGAL E MOTIVADO PELO INTERESSE PÚBLICO. POSSIBILIDADE DE APERFEIÇOAMENTO DA REGULAMENTAÇÃO. IMPROCEDÊNCIA. RECOMENDAÇÃO. ARQUIVAMENTO.

DENÚNCIA (DEN)

Secretaria de Fiscalização de Infraestrutura Portuária e Ferroviária (SeinfraPortoFerrovia).

Cuidam os autos de Denúncia acerca de possíveis irregularidades praticadas pela Diretoria de Portos e Costas (DPC) do Comando da Marinha do Brasil (MB) , relacionadas ao remanejamento de práticos das Zonas de Praticagem de Sergipe (ZP-11) e de Alagoas (ZP-10) para as Zonas de Praticagem do Rio de Janeiro (ZP-15) , de São Paulo (ZP-16) e de Pernambuco (ZP-9) .
O denunciante relata que, após o Diretor da DPC participar ao Conselho Nacional de Praticagem (Conapra) a intenção de promover revisão na lotação de práticos de todas as zonas de praticagem brasileiras, tal entidade informou, por meio da Carta 050/20 (peça 1, p. 11) que os práticos da Zona de Praticagem de Alagoas (ZP-10) e de Sergipe (ZP-11) acordaram na definição da lista para o remanejamento, que seguirá a fusão das Zonas de Praticagens citadas.
A motivação, segundo a denúncia, seria interesse estritamente privado, uma vez que o movimento nos portos da ZP de Sergipe (ZP-11) vem reduzindo como consequência de um movimento natural do mercado marítimo, o que tem deixado os práticos dessa ZP insatisfeitos com a remuneração e, por isso, buscaram, politicamente, remanejamento para as ZPs mais atrativas financeiramente (Rio de Janeiro, São Paulo e Pernambuco) .
Em 11/9/2020 foi publicada a Portaria 304/DPC (peça 1, p. 14) formalizando o trâmite desse pleito. Tal normativo designou o encarregado do processo administrativo para a extinção da ZP-11 e ações subsequentes a serem implementadas.
De acordo com o denunciante, o remanejamento, que teria sido negociado sigilosamente com o Conapra, seria ilegal à luz do art. 13, § 1º, da Lei 9.537/1997, careceria de motivação e não se amoldaria às hipóteses previstas pela DPC em norma infralegal, além de ferir diversos princípios da administração pública. 
Diante destes apontamentos, requereu, em síntese, que seja declarada a nulidade do remanejamento de práticos aventada pela Portaria 304/DPC e Carta 050/20 do Conapra, bem como determinado à DPC que somente dê provimento a práticos em cada ZP mediante aprovação em regular processo seletivo à categoria de praticante de prático.
A SeinfraPortoFerrovia, após a realização de oitiva e diligência junto à DPC, entendeu que o remanejamento dos práticos em exame foi legal e motivado pelo interesse público, mas que a regulamentação do instituto do remanejamento de práticos em razão da extinção de zona de praticagem pode melhorar quanto aos critérios de escolha dos práticos remanejados.
Assim, apresentou proposta uniforme no sentido de (peça 23) :
"127.1.	conhecer da denúncia, uma vez satisfeitos os requisitos previstos nos art. 234 e 235 do Regimento Interno do Tribunal, para no mérito considerá-la improcedente;
127.2.	recomendar à DPC, com lastro no art. 11 da Resolução-TCU 315/2020, que
i.	limite o remanejamento de práticos motivado pela extinção de uma Zona de Praticagem ao número de práticos efetivamente lotados na ZP a ser extinta ou que, alternativamente, estabeleça critérios para aceitar remanejamentos que excedam o número efetivo de práticos da ZP a ser extinta;
ii.	estabeleça critérios para direcionar o remanejamento dos práticos oriundos de Zonas de Praticagens extintas, em respeito ao princípio da impessoalidade
127.3.	encaminhar cópia da decisão ao denunciante e ao Departamento de Portos e Costas da Marinha do Brasil, com base no § 1º do art. 169 do RITCU, destacando que o relatório e o voto que fundamentam a deliberação encaminhada podem ser acessados por meio do endereço eletrônico www.tcu.gov.br/acordaos;
127.4.	arquivar os presentes autos, nos termos do inciso V do art. 169 do Regimento Interno do Tribunal de Contas da União (RITCU) ."
Brevemente historiado, destaco que concordo com a íntegra da derradeira proposta instrutória, incorporando a respectiva análise às minhas razões de decidir e apenas ressaltando os principais aspectos abordados.
Uma vez preenchidos os requisitos de admissibilidade constantes do art. 235 do Regimento Interno do TCU, cabe conhecer da presente denúncia.
Por ser esclarecedora, transcrevo descrição acerca da atividade de praticagem extraída pela unidade técnica do relatório de auditoria operacional sobre Regulação da Praticagem (processo TC Processo 042.971-2018-7, peça 185, pp. 11-12, item 23) : 
"A atividade de praticagem é fundamental para a operação de um porto. Constitui-se na atividade de assessoria à navegação e às manobras de navios, realizada por profissionais habilitados (chamados de práticos) que possuem conhecimento das características locais como correntes, variações de marés, ventos e limitações dos pontos de acostagem, proporcionando assim maior segurança à navegação. Esses profissionais atuam em trechos da costa, baías, portos, estuários de rios, lagos, rios, terminais e canais onde há tráfego de embarcações de grande porte. A atividade é realizada a bordo dos navios, onde os práticos assessoram os comandantes na condução segura das embarcações em áreas de navegação restrita ou sensíveis para o meio ambiente (UFRGS, 2014) ."
O DPC, em resposta à oitiva, justificou que a extinção da ZP-11 e o consequente remanejamento dos práticos, embasado nos itens 0245-0248 da Normam-12/DPC, foram motivados pela dificuldade de manutenção da habilitação dos práticos e da estrutura logística (pessoal, atalaia e lanchas) do Serviço de Praticagem da ZP-11, ocasionada pela redução na movimentação de navios e no número de manobras nessa ZP. De acordo com estudo realizado pela autoridade marítima, entre os anos de 2014 e 2019, ocorreu um decréscimo de 92,3% do número de fainas de praticagem. 
Posteriormente, em atendimento à diligência, apresentou os aspectos levados em conta quando do estabelecimento da lotação de práticos por ZP e quando da correção de distorções nas lotações. Nesse sentido, informou, em relação a cada uma das Zonas de Praticagem do Rio de Janeiro (ZP-15) , de São Paulo (ZP-16) e de Pernambuco (ZP-9) , a complexidade e as expectativas de aumento de manobras, além da quantidade de práticos efetivos e da correspondente lotação. 
Quanto à lotação das ZPs, esclareceu que visa escolher quantidade de práticos suficiente para garantir serviço de praticagem ininterrupto, de acordo com a Lei 9.537/1997, que previna a fadiga dos práticos e que assegure a manutenção da qualificação dos profissionais na respectiva ZP; e que a Autoridade Marítima utiliza o número de práticos efetivos para o planejamento das ações futuras que se façam necessárias para uma dada ZP.
O denunciante alega ilegalidade do remanejamento à luz do art. 13, § 1º, da Lei 9.537/1997 (Lei de segurança do tráfego aquaviário - Lesta) , segundo o qual: "A inscrição de aquaviários como práticos obedecerá aos requisitos estabelecidos pela autoridade marítima, sendo concedida especificamente para cada zona de praticagem, após a aprovação em exame e estágio de qualificação". Seu entendimento é de que a Lesta não autoriza o provimento de habilitação de prático que não seja mediante processo seletivo, com habilitação para uma e única determinada ZP.
Tal dispositivo, porém, deve ser interpretado em sintonia com as demais disposições legais e normativas.
Cabe destacar, ainda segundo o citado art. 13, que o § 1º prescreve a competência da autoridade marítima para estabelecer os requisitos para a inscrição de aquaviários e o § 2º prevê que a manutenção da habilitação do prático depende do cumprimento da frequência mínima de manobras estabelecida pela autoridade marítima.
Ademais, "a Lesta elencou a praticagem como serviço essencial, devendo este serviço estar permanentemente disponível nas zonas de praticagem, de forma a assegurar os propósitos da Marinha, especialmente a salvaguarda da vida humana no mar e a segurança da navegação, podendo, para dar cumprimento a tal mister, estabelecer o número de práticos necessários para cada zona de praticagem (art. 14, caput, c/c art. 3º, caput, da Lesta) ", consoante registrado pela unidade técnica.
Assim, de fato, o praticante obtém sua inscrição como prático, após aprovação no processo seletivo e no estágio de qualificação, restando habilitado para prestação dos serviços de praticagem para a ZP escolhida, sem olvidar, por outro lado, que a Normam-12/DPC estabelece, em seuAnexo 2-F (peça 22, p. 60) , o número mínimo de fainas de praticagem por prático por quadrimestre de forma a assegurar a manutenção da habilitação de prático, bem como, em seu item 0248, a hipótese de remanejamento de práticos, em caráter excepcional, quando ocorrerem os seguintes casos: a) criação ou extinção de uma ZP; e b) necessidade do serviço.
A partir da análise conjunta dos citados dispositivos da Lei 9.537/1997 e daNormam-12/DPC, acompanho a conclusão da unidade técnica de que não se vislumbra ilegalidade na possibilidade de provisão de práticos em uma determinada zona de praticagem por meio de remanejamento, nas excepcionais situações previstas.
O denunciante argumenta também irregularidade do remanejamento à luz da Normam-12/DPC. Defende que as hipóteses excepcionais previstas não foram atendidas, uma vez que não houve criação ou extinção da ZP-11 (Sergipe) , sim fusão dessa com a ZP-10 (Alagoas) , bem como não se configura necessidade do serviço excedente ou falta de práticos em determinada ZP.
A ZP-11 foi realmente extinta, não mais existindo como Zona de Praticagem autônoma. O que sofreu fusão foi a área geográfica abrangida pela extinta ZP-11 com a área da ZP-10, constituindo-se na nova ZP-10. O serviço de praticagem na área da extinta ZP-11 passou a se utilizar da atalaia da ZP-10, que é a estrutura operacional e administrativa organizada de forma a prover, coordenar, controlar e apoiar o atendimento do prático à embarcação em uma ZP, demandando a adequação da necessidade de serviço.
Diferentemente do apontado, portanto, entende-se que o remanejamento ocorreu nos limites da previsão infralegal do item 0248 da Normam-12/DPC, parte em razão da extinção da ZP-11 e a incorporação da respectiva área geográfica à ZP-10 (Alagoas) , parte por necessidade de serviço, de forma equilibrar a nova ZP-10 entre a oferta de práticos e a demanda por fainas de praticagem, de modo a permitir aos práticos nela lotados o atingimento do desempenho mínimo para manutenção da qualificação na zona de praticagem.
Por fim, não procede a alegação do denunciante de que ocorreu irregularidade do remanejamento à luz dos princípios norteadores da administração pública, especialmente da impessoalidade e moralidade, em razão de favorecimento pessoal de determinados profissionais, de uma ZP considerada menos atraente, escolhidos para serem beneficiados com remanejamento para outra ZP mais atraente.
Os elementos apresentados demonstram que a Marinha do Brasil estudou possíveis linhas de ação para solucionar a dificuldade de manutenção da estrutura logística (pessoal, atalaia e lanchas) da Zona de Praticagem de Sergipe (ZP-11) , adotando decisão que abrangeu o remanejamento de práticos da ZP-11 para Zonas de Praticagem com vagas disponíveis, após consenso entre as Zonas de Praticantes, obtido por meio da intermediação do Conselho Nacional de Praticagem.
Conforme ressaltado pela unidade técnica:
"82.	Assim, a solução escolhida previu a extinção da ZP-11 e fusão de sua área geográfica com a da ZP-10 e o remanejamento de práticos para outras zonas de praticagem que apresentassem vagas disponíveis, de forma a garantir a disponibilidade ininterrupta do serviço, evitar a fadiga dos práticos e garantir que os práticos alcançassem o número mínimo de manobras visando a segurança da navegação. Vê-se aí que não se identifica o atendimento de interesses privados de práticos no remanejamento ocorrido em decorrência da extinção da ZP-11. 
83.	Caso se considerasse válida a tese do denunciante de que o remanejamento ocorreu por interesse financeiro privado, haveria ainda problema lógico na afirmativa, haja vista que o aumento do número de práticos efetivos em uma ZP rentável diminuiria, em tese, a rentabilidade de cada prático individualmente, haja vista que o total de manobras seria repartido por número maior de profissionais.
84.	Outra motivação para o remanejamento, como bem informou a DPC, é a de que os práticos da ZP-11 não poderiam ser penalizados em ter os certificados de prático cancelados em razão da extinção da ZP, por falta de previsão legal, o que levou à situação de que a única solução legal e razoável vislumbrada seria transferi-los para outra zona de praticagem (peça 9, p. 15) ."
De todo modo, a presente análise possibilitou identificar lacunas normativas acerca do remanejamento e a necessidade de aperfeiçoamento quanto aos critérios para seleção dos práticos a serem remanejados.
Acolho as recomendações propostas pela unidade técnica, uma vez que se trata de medida destinada a incrementar a transparência sobre os critérios dos remanejamentos de práticos, ainda que não se refira a situação corriqueira, eis que somente ocorre excepcionalmente, como visto.
	Ante o exposto, manifesto-me por que o Tribunal aprove o Acórdão que ora submeto à deliberação deste Colegiado.
TCU, Sala das Sessões, em 19 de janeiro de 2022.
AUGUSTO SHERMAN CAVALCANTI 
Relator